臺灣高等法院高雄分院刑事判決　　　　　九十一年度上訴字第一二七二號
　　上　訴　人
　　即　被　告　丙○○
右上訴人因違反臺灣地區與大陸地區人民關係條例等案件，不服臺灣高雄地方法院八
十九年度訴字第二三八四號中華民國九十一年六月十七日第一審判決（起訴案號：臺
灣高雄地方法院檢察署八十八年度偵字第一八七八一、三０三一二號），提起上訴，
本院判決如左：
      主      文
上訴駁回。
      事      實
一、丙○○、乙○○（同案被告，已判刑確定）與大陸地區人民鄭德仕（未經起訴）
    共同基於使大陸地區人民非法進入臺灣地區為常業、使甲務員登載不實文書、行
    使使甲務員登載不實文書之犯意聯絡，自民國八十七年三月間（起訴書誤為十二
    月間）起至八十八年五月間止，為使並無結婚真意之大陸地區人民陳明山、董天
    兵、陳賀金、鄭依瑞、董顯、鄭芳鈴、陳克利、吳文彬、薛俊秋、董春林、吳惠
    清、董德富、董錦武、鄭華瑞、董美蘭、吳麗欽等人（其中鄭依瑞通緝中，其餘
    十五人未經起訴，以下簡稱陳明山、董天兵等大陸地區人民）進入臺灣地區非法
    打工，竟分別在大陸地區向陳明山、董天兵等大陸地區人民每人收受新台幣（下
    同）五至十萬元之代價，另洽得臺灣地區亦無結婚真意之賴淑芬、孔林非、郭肇
    祥、林瓊玉、吳志明、陳春榮、黃雲妹、劉月蓉、孔月非、薛麗珠、周明聖、李
    春桃、曾愛春、張阿枝、洪惠勝等人（林瓊玉通緝中，其餘十四人未經起訴，以
    下簡稱賴淑芬、孔林非等臺灣地區人民）之同意，約定每人可得三至五萬元之酬
    勞並免費前往大陸旅遊後，由乙○○、丙○○陪同分批前往大陸地區，於雙方均
    欠缺結婚真意之情形下，分別於附表所示時間，由乙○○與丙○○在福建省福州
    市指定賴淑芬、孔林非等臺灣地區人民與陳明山、董天兵等大陸地區人民配對辦
    理結婚登記手續後，分別領得福建省福州市甲證處所發給之結婚證明書，並透過
    財團法人海峽交流基金會（以下簡稱海基會）之證明，使大陸人民陳明山、董天
    兵等人取得形式上之配偶地位後，復分別預先書立離婚協議書，以備日後之用。
    賴淑芬、孔林非等臺灣地區人民明知其等與陳明山、董天兵等大陸地區人民並無
    實質婚姻關係，竟於返台後分別與丙○○、乙○○、鄭德仕共同基於行使使甲務
    員登載不實文書之概括犯意，於附表所示時間，各執上開大陸地區所發給之結婚
    證明書、海基會所出具之證明，前往各自戶籍所在地之戶政事務所（詳如附表）
    申辦與前開大陸配偶結婚之登記，使不知情之戶政事務所承辦人員將此等不實之
    事項，登載於職務上所掌資料登記文件甲文書上，足以生損害於戶政機關對於戶
    籍管理之正確性。賴淑芬、孔林非等臺灣地區人民復承上開犯意，出具「大陸地
    區人民進入臺灣地區旅行證申請書」、「大陸地區人民進入臺灣地區保證書」等
    文件，於保證書之「與被保人關係」欄中填入「夫妻」之不實事項，並檢附前開
    戶籍謄本，以探親名義，向內政部警政署入出境管理局申請陳明山、董天兵等大
    陸地區人民進入台灣之旅行證，致不知情之該局承辦人員將前揭不實之結婚登記
    及探親事由記載於申請書上，分別核發中華民國臺灣地區旅行證予陳明山、董天
    兵等假結婚之大陸地區人民，使陳明山、董天兵等大陸地區人民得以於附表所示
    時間入境臺灣，並於通關時持前開不實之旅行證出示行使供海關人員查驗，足以
    生損害於內政部警政署入出境管理局對大陸地區人民入境管理之正確性。其中鄭
    依瑞、董顯、董天兵、陳賀金入境後，復由林瓊玉、吳志明、孔林非、陳賀金基
    於上述同一之犯意，執前開不實之結婚、戶籍資料及入出境許可證等不實文件，
    分別向該管派出所登記申辦流動人口，致使該承辦警員將此不實資料，登載於所
    掌「流動人口登記聯單」甲文書上，足以生損害於警察機關對於流動人口管理之
    正確性。
二、案經高雄市政府警察局、高雄縣警察局鳳山分局移送臺灣高雄地方法院檢察署檢
    察官偵查起訴。
      理      由
一、訊據上訴人即被告丙○○矢口否認有前開使大陸地區人民非法進入台灣地區為常
    業等犯行，辯稱：乙○○係其房客，其只知道乙○○從事婚姻仲介，並不知道係
    辦理假結婚，其僅係好意開車幫助接送大陸人士，並未參與仲介假結婚之事。其
    與賴淑芬、林瓊玉等人均不認識，亦未在大陸開車。其去大陸都是自己出去玩，
    故他們相親時，其並不知情云云。
二、惟查前開事實，業據同案被告乙○○於警訊及原審供承不諱，核與同案被告林瓊
    玉於警訊、證人賴淑芬、孔林非、郭肇祥、吳志明、陳春榮、黃雲妹、劉月蓉、
    孔月非、薛麗珠、周明聖、李春桃、曾愛春、張阿枝、陳明山、董天兵等人分別
    於警訊證述之情節相符。又查被告丙○○在大陸地區負責安排賴淑芬、林瓊玉等
    人之旅館住宿事宜，並全程租車接送一節，業經證人賴淑芬於原審審理時證述無
    誤。又同案被告林瓊玉於警訊中亦供述「我先認識做直銷之乙○○，然後接著也
    認識做直銷之丙○○」、「我是於三、四年前與從事做直銷之陳先生（即丙○○
    ）認識的，並於八十六年十月左右提議是否要結婚，但因為我害怕所以沒有回覆
    ，接著八十七年三月份，他打電話邀我去唱歌，所以就在卡拉ＯＫ裡又問起我時
    ，我就答應他」、「我們一行人被帶到飯店，大陸方面來了兩男一女，我被介紹
    人陳先生指定要與鄭依瑞辦理結婚」、「（你們在大陸期間都是何人負責大陸方
    面？）都是乙○○負責安排與大陸人士會面」、「（丙○○負責哪些？）丙○○
    很少說話，且均負責開車，在大陸期間均跟隨乙○○」、「（鄭依瑞來台後，介
    紹人有無給你費用？）陳先生有給我三千元車馬費」、「鄭依瑞入境後沒有和我
    同居，都是陳先生安排他的住處」等語明確。且被告丙○○於警訊中亦自陳其係
    幫忙接送，每一人可分得二萬元，至今已拿到十二萬元等語無誤，是被告丙○○
    確有仲介結婚之行為，並於一行人前往大陸時負責接送及住宿安排等工作，至為
   明確。
三、次查法務部調查局海員調查處高雄調查站海巡部第三機動隊對被告丙○○所使用
    之門號0000000000號行動電話實施監聽，發現被告丙○○於八十八年
    五月五日與同案共犯鄭德仕聯絡時，曾表示「我們要把戶口遷走，如果我們不熟
    的地方，照樣會找麻煩，前一個管區一樣會給甲文去，新遷的管區要熟，刑事管
    區我們也要熟的地方，我們一定還要找」、「那個山地人最沒有用，被警察一嚇
    什麼都講出來了，我講過，董德富在哪裡工作、地點、電話都不能讓他知道，如
    果你還想工作的話，就不要讓他知道，我有交代董德富了」、「山東這個事情真
    的很衰，戶口都辦好了，現在民航局在抽查，被抽到」等語，有通訊監察作業譯
    文報告在卷可憑，復有扣案「喜鵲華人新娘、外籍新娘仲介甲司」之丙○○名片
    一枚可證，是被告丙○○明知同案被告乙○○與鄭德仕係從事假結婚之仲介，復
    參與其中，且負責接送及聯絡等工作等情，已無疑義。此外，復有結婚證共七本
    （洪惠勝與董美蘭、孔月非與薛俊秋、張阿枝與鄭華瑞、林瓊玉與鄭依瑞、周明
    聖與吳惠清、孔林非與董天兵、乙○○與吳麗欽）、海基會證明及結婚證明書各
    十一份（張阿枝與鄭華瑞、周明聖與吳惠清、林瓊玉與鄭依瑞、陳春榮與鄭芳鈴
    、吳志明與董顯、洪惠勝與董美蘭、孔月非與薛俊秋、黃雲妹與陳克利、賴淑芬
    與陳明山、孔林非與董天兵、乙○○與吳麗欽）、戶籍謄本十九份（乙○○、吳
    志明、林瓊玉、孔林非、黃雲妹、洪惠勝、周明聖、郭肇祥、張阿枝、賴淑芬、
    劉月蓉、陳春榮各一份及曾愛春、薛麗珠、孔月非各二份）、孔林非之護照及臺
    灣居民往來大陸通行證各一本、乙○○之存摺三本、帳冊二本、相片二十幀、旅
    客入出境紀錄查詢單五張、林瓊玉與鄭依瑞之結婚登記申請書影本一紙、鄭依瑞
    、董天兵、陳賀金、董顯之流動人口登記聯單影本共五紙、黃雲妹與陳克利之離
    婚協議書影本一紙及黃雲妹與陳克利、劉月蓉與吳文彬之切結書影本二紙、收支
    明細一份、大陸居民身分證影本十七張、大陸地區進入臺灣地區保證書影本十三
    張、收款明細表三張在卷可稽。綜上所述，足見被告所辯各情，無非卸責之詞，
    不足採信。本件事證明確，被告之犯行，堪以認定。
四、查被告丙○○與同案被告乙○○、鄭德仕三人，仲介多件兩岸人民假結婚案件，
    使多名大陸地區人民非法進入臺灣地區，而從中牟取不法暴利，其等並備置扣案
    之存摺、帳簿供記帳及匯款之用，顯係共同基於使大陸地區人民非法進入臺灣地
    區之常業犯意，並均恃此為生。是核被告丙○○所為，係違反臺灣地區與大陸地
    區人民關係條例第十五條第一款，而觸犯同條例第七十九條第二項以使大陸地區
    人民非法進入臺灣地區為常業罪、刑法第二百十六條、第二百十四條之行使使甲
    務員登載不實文書罪。被告丙○○、乙○○、鄭德仕三人與賴淑芬、孔林非等臺
    灣地區人民間，就以假結婚之方式，使甲務員於戶籍登記資料上為不實登載後，
    復行使該登載不實之戶籍資料，進而取得登載不實之陳明山、董天兵等大陸地區
    人民之旅行證之行為，有事前之共同謀議及事後之行為分擔；而於取得前開登載
    不實之旅行證後，復交由陳明山、董天兵等大陸地區人民持以行使入境，就此行
    使登載不實甲文書之行為部分亦有犯意聯絡，應分別論以共同正犯。其等先後多
    次行使使甲務員登載不實文書之犯行，均時間緊接，手法相同，觸犯構成要件同
    一之罪名，顯係基於概括犯意為之，均應依連續犯之規定論以一罪，並加重其刑
    。被告使甲務員為不實登載後，復持該登載不實之甲文書行使，其使甲務員登載
    不實之低度行為已為行使之高度行為所吸收，不另論罪。又其所犯上開二罪間，
    有方法目的之牽連關係，應從一重之以使大陸地區人民非法進入臺灣地區為常業
    罪處斷。
五、原審因而適用臺灣地區與大陸地區人民關係條例第七十九條第二項，刑法第十一
    條前段、第二十八條、第五十六條、第二百十六條、第二百十四條、第五十五條
    、第七十四條第一款、第三十八條第一項第二款之規定，並審酌被告為牟一己私
    利，從事兩岸人民假結婚手法而使大陸地區人民非法進入臺灣地區，人數高達十
    餘人，不僅損及戶政機關及內政部警政署入出境管理局管理戶籍、入境之正確性
    ，更有危害社會治安及剝奪國人就業機會之虞，惡性非輕，犯後否認犯行，態度
    不良等一切情狀，量處有期徒刑一年十月。並認扣案之結婚證共七本（洪惠勝與
    董美蘭、孔月非與薛俊秋、張阿枝與鄭華瑞、林瓊玉與鄭依瑞、周明聖與吳惠清
    、孔林非與董天兵、乙○○與吳麗欽）、海基會證明及結婚證明書各十一份（張
    阿枝與鄭華瑞、周明聖與吳惠清、林瓊玉與鄭依瑞、陳春榮與鄭芳鈴、吳志明與
    董顯、洪惠勝與董美蘭、孔月非與薛俊秋、黃雲妹與陳克利、賴淑芬與陳明山、
    孔林非與董天兵、乙○○與吳麗欽）、戶籍謄本十九份（乙○○、吳志明、林瓊
    玉、孔林非、黃雲妹、洪惠勝、周明聖、郭肇祥、張阿枝、賴淑芬、劉月蓉、陳
    春榮各一份及曾愛春、薛麗珠、孔月非各二份）、孔林非之護照及臺灣居民往來
    大陸通行證各一本，均係同案共犯賴淑芬、孔林非等人所有，扣案存摺三本、帳
    冊二本及相片二十幀則為共犯乙○○所有，且均係供大陸地區人民非法進入臺灣
    所用之物，業據其等分別陳明在卷，均應依刑法第三十八條第一項第二款宣告沒
    收。經核原審此部分判決認事用法並無不合，量刑亦屬適度。被告上訴意旨，仍
    執前詞，否認犯罪，指摘原審此部分判決不當，為無理由，應予駁回。
六、甲訴意旨另以：被告丙○○與乙○○使上開大陸地區人民非法進入臺灣後，復意
    圖營利，居間仲介黃龍泉、陳燕山僱用陳明山、董天兵等大陸地區人民從事未經
    許可之工作，另涉有違反臺灣地區與大陸地區人民關係條例第八十三條第三項、
    第二項之以居間介紹他人僱用大陸地區人民在台灣地區從事未經許可之工作為常
    業罪嫌。訊據被告丙○○堅決否認涉有此部分犯行，辯稱係陳明山、董天兵到臺
    灣來之後，其請他們去唱歌，因陳燕山與黃龍泉亦在場，雙方因此認識，但其並
    不知陳明山、董天兵為何會至陳燕山、黃龍泉處工作等語。經查，陳燕山於八十
    七年十月間在高雄市○○區○○路一間卡拉ＯＫ店內，偶遇被告丙○○及陳明山
    、董天兵三人，席間陳明山、董天兵曾請陳燕山代找工作，並於日後主動以電話
    與陳燕山聯絡，故為陳燕山、黃龍泉所僱用，陳燕山與黃龍泉並未支付任何費用
    給被告丙○○等語，業經證人陳燕山、黃龍泉分別於警訊及原審審理中證述明確
    ，是陳明山、董天兵二人既係主動向證人陳燕山、黃龍泉求職，而被告二人復未
    藉居間介紹陳明山、董天兵至證人陳燕山、黃龍泉處工作而收取任何佣金以營利
    ，自難僅因陳明山、董天兵與陳燕山、黃龍泉係由被告丙○○介紹認識，遽認被
    告以居間介紹他人僱用大陸地區人民從事未經許可工作之犯行，此外復查無其他
    積極證據足證被告犯罪，被告此部分犯罪尚屬不能證明。惟甲訴人認被告此部分
    與其前開論罪科刑部分，具有裁判上一罪關係，故不另為被告此部分無罪之諭知
    。
據上論斷，應依刑事訴訟法第三百六十八條，判決如主文。
本案經檢察官彭南雄到庭執行職務。
中    華    民    國     九十一     年       九       月      二十六    日
                              臺灣高等法院高雄分院刑事第三庭
                                  審判長法官  周賢銳
                                        法官  陳中和
                                        法官  謝宏宗
右正本證明與原本無異。
如不服本判決應於收受本判決後十日內向本院提出上訴書狀，其未述上訴理由者，
並得於提起上訴後十日內向本院補提理由書狀（均須按他造當事人之人數附繕本)「
切勿逕送上級法院」。
                                      書記官  王秀娟
中    華    民    國     九十一     年       九       月      三十      日
附錄：本判決論罪科刑法條：
臺灣地區與大陸地區人民關係條例第七十九條第二項
以犯前項之罪為常業者，處一年以上七年以下有期徒刑，得併科新臺幣一百萬元以下
罰金。
刑法第二百十六條
行使第二百十條至第二百十五條之文書者，依偽造、變造文書或登載不實事項或使登
載不實事項之規定處斷。
刑法第二百十四條
明知為不實之事項，而使甲務員登載於職務上所掌之甲文書，足以生損害於甲眾或他
人者，處三年以下有期徒刑、拘役或五百元以下罰金。
附表：
┌──┬──────┬───────┬──────────┬──────┐
│編號│  假結婚人  │大陸結婚登記  │   臺灣戶籍登記時   │大陸假配偶入│
│    │            │時間          │                    │境臺灣時間  │
├──┼──────┼───────┼──────────┼──────┤
│ 一 │賴淑芬（大陸│八十七年四月  │八十七年六月十一日  │八十七年八月│
│    │配偶陳明山）│八日          │ (鳳山市戶政事務所) │二十一日    │
├──┼──────┼───────┼──────────┼──────┤
│ 二 │孔林非（大陸│八十七年四月  │八十七年六月八日    │八十七年六月│
│    │配偶董天兵）│六日          │(高雄市小港區戶政事 │二十五日    │
│    │            │              │ 務所）             │            │
├──┼──────┼───────┼──────────┼──────┤
│ 三 │郭肇祥（大陸│八十七年四月  │八十七年六月十二日  │八十七年八月│
│    │配偶陳賀金）│六日          │(高雄市左營區戶政事 │二十一日    │
│    │            │              │ 務所)              │            │
├──┼──────┼───────┼──────────┼──────┤
│ 四 │林瓊玉（大陸│八十七年四月  │八十七年六月八日    │八十七年八月│
│    │配偶鄭依瑞）│七日          │(鳳山市戶政事務所)  │二十一日    │
├──┼──────┼───────┼──────────┼──────┤
│ 五 │吳志明（大陸│八十七年四月  │八十七年六月八日    │八十七年八月│
│    │配偶董顯）  │九日          │(高雄市小港區戶政事 │二十一日    │
│    │            │              │ 務所)              │            │
├──┼──────┼───────┼──────────┼──────┤
│ 六 │陳春榮（大陸│八十七年四月  │八十七年七月三十一日│八十七年九月│
│    │配偶鄭芳鈴）│九日          │(屏東市戶政事務所)  │二十四日    │
├──┼──────┼───────┼──────────┼──────┤
│ 七 │黃雲妹（大陸│八十七年四月  │八十七年六月十一日  │八十七年八月│
│    │配偶陳克利）│九日          │(屏東市戶政事務所)  │八日        │
├──┼──────┼───────┼──────────┼──────┤
│ 八 │劉月蓉（大陸│八十七年四月  │八十七年七月三十一日│八十七年九月│
│    │配偶吳文彬）│九日          │(屏東市戶政事務所)  │間某日      │
├──┼──────┼───────┼──────────┼──────┤
│ 九 │孔月非（大陸│八十七年十一  │八十七年十二月二十三│八十八年三月│
│    │配偶薛俊秋）│月二十七日    │日(高雄市楠梓區戶政 │十六日      │
│    │            │              │事務所）            │            │
├──┼──────┼───────┼──────────┼──────┤
│ 十 │薛麗珠（大陸│八十七年十一  │八十七年十二月二十三│八十八年三月│
│    │配偶董春林）│月三十日      │日(屏東市戶政事務所)│十六日      │
├──┼──────┼───────┼──────────┼──────┤
│十一│周明聖（大陸│八十七年十一  │八十七年十二月二十三│八十八年二月│
│    │配偶吳惠清）│月三十日      │日(高雄市三民區戶政 │十九日      │
│    │            │              │事務所）            │            │
├──┼──────┼───────┼──────────┼──────┤
│十二│李春桃（大陸│八十七年十二  │八十八年一月七日    │八十八年二月│
│    │配偶董德富）│月一日        │(高雄市前鎮區戶政事 │間某日      │
│    │            │              │ 務所)              │            │
├──┼──────┼───────┼──────────┼──────┤
│十三│曾愛春（大陸│八十七年十二  │八十七年十二月二十四│八十八年三月│
│    │配偶董錦武）│月四日        │日(屏東市戶政事務所)│八日        │
├──┼──────┼───────┼──────────┼──────┤
│十四│張阿枝（大陸│八十八年二月  │八十八年三月三十一日│八十八年六月│
│    │配偶鄭華瑞）│十日          │(屏東市戶政事務所)  │一日        │
├──┼──────┼───────┼──────────┼──────┤
│十五│洪惠勝（大陸│八十八年二月  │八十八年四月六日    │八十八年五月│
│    │配偶董美蘭）│十日          │(高雄市前鎮區戶政事 │二十日      │
│    │            │              │ 務所)              │            │
├──┼──────┼───────┼──────────┼──────┤
│十六│乙○○（大陸│八十七年十二  │八十八年一月八日    │八十八年二月│
│    │配偶吳麗欽）│月三日        │(高雄市楠梓區戶政事 │十九日      │
│    │            │              │ 務所)              │            │
└──┴──────┴───────┴──────────┴──────┘
                                                                        Ｑ
